【裁判字號】    97,消債更,574
【裁判日期】    971110
【裁判案由】    更生事件
【裁判全文】
臺灣板橋地方法院民事裁定           97年度消債更字第574號
聲  請  人  甲○○
上列聲請人依消費者債務清理條例聲請更生事件，本院裁定如下
：
    主      文
更生及保全處分之聲請均駁回。
聲請費用由聲請人負擔。
    理      由
一、按「聲請更生或清算不合程式或不備其他要件者，法院應以
    裁定駁回之，但其情形可以補正者，法院應定期間先命補正
    」，消費者債務清理條例第8 條定有明文；又按「債務人對
    於金融機構因消費借貸、自用住宅借款、信用卡或現金卡契
    約而負債務，在聲請更生或清算前，應提出債權人清冊，以
    書面向最大債權金融機構請求協商債務清償方案，並表明共
    同協商之意旨。」、「債務人與金融機構協商成立者，不得
    聲請更生或清算。但因不可歸責於己之事由，致履行顯有重
    大困難者，不在此限。」、「本條例施行前，債務人依金融
    主管機關協調成立之中華民國銀行公會會員，辦理消費金融
    案件無擔保債務協商機制與金融機構成立之協商，準用前項
    之規定。」，亦為同條例第151 條第1 項、第5 項、第6 項
    分別所明定。故無論債務人係依該條例所成立之協商或依前
    開銀行公會債務協商機制所成立之協商，非有不可歸責於己
    之事由，致履行顯有重大困難者，不得聲請更生或清算，債
    務人應受已成立協商之拘束，不得任意毀諾成立之協商，債
    務人於債務清償方案協商成立後，僅得於其後發生情事變更
    ，致該協商成立之方案履行有重大困難，且係因不可歸責於
    己之事由所生者為限，始能依上開法條但書之規定聲請更生
    或清算，用以避免債務人任意毀棄已成立之協商，濫用更生
    或清算之裁判上債務清理程序，合先敘明。
二、本件聲請人依消費者債務清理條例聲請更生，其陳述略以：
    聲請人所負之債務總額新臺幣（下同）659,672 元，別無其
    他財產，於消費者債務清理條例施行前，曾依照中華民國銀
    行公會會員辦理消費金融案件無擔保債務協商機制與最大債
    權機構台新銀行成立協商，協商成立時確定之債務金額為85
    3,593 元，因聲請人於民國95年5 月參加債務協商，80期月
    繳10,670元，兩夫妻均有負債，配偶96年2 月才義務役退伍
    ，退伍後工作不順利收入不佳，加上聲請人懷孕期間95年6
    月至96年4 月因懷孕不適及有前置胎盤問題會不明出血，需
    在家安胎休養所以經常請假，兩夫妻入不敷出為維持配偶信
    用，以致聲請人95年10月份協商款項未能繳款，95年11月銀
    行通報協商毀諾；當時聲請人因玉山銀行不願意加入一致性
    協商，因此與玉山銀行個別協商，每月繳款4,300 元，聲請
    人的大姊乙○○於90年間申報一張台新信用卡附卡給聲請人
    使用，由於附卡持卡人會影響正卡持卡人的信用，為了維持
    正卡持卡人信用每月個別支付4,000-5,000 元給台新銀行，
    又需給付5,000 元給母親作為扶養費，薪資僅剩約15,000元
    ，扣除協商金額10,670元，所剩金額根本無法維持生活及必
    要支出，而有不可歸責於己致履行顯有重大困難之情形，為
    此聲請裁定准予更生，並提出以每月還款3,000 元為其更生
    方案等語。
三、經查：
（一）聲請人於提出本件更生之聲請前，曾於95年4 月22日依金
      融主管機關協調成立之中華民國銀行公會會員辦理消費金
      融案件無擔保債務協商機制，與最大債權機構台新銀行達
      成協商，此有協議書影本在卷可稽（見本院卷第109 頁）
      ，則本件聲請人所提本件更生之聲請，自須符合上開法條
      規定之「不可歸責於己之事由致履行顯有重大困難」要件
      ，其聲請方屬適法。
（二）聲請人主張其因需另外支出未參加一致性協商之玉山銀行
      帳款及支付附卡消費帳款與支付母親之扶養費，配偶收入
      又不豐，扣除分期還款後不足以維持家庭生活支出，致有
      不可歸責於自己之事由而不能繼續履行前述與銀行所達成
      之協商內容等情。經本院通知聲請人所陳報之已知債權人
      表示意見結果，各債權金融機構分別以債務人於95年4 月
      間經台新國際商業銀行代表其他參與協商之債權銀行與債
      務人達成分期還款協商，共分80期0%每月10,670元之方案
      ，至95年11月2 日毀諾，但債務人主張為維持配偶丁○○
      信用才致協商毀諾，且懷孕期間不適非屬於情事變更事由
      ，又債務人稱配偶失業對未成年子女丙○○之扶養費用，
      保母及生活費用均未提出收據，且應由債務人與配偶分擔
      ；債務人之消費中有數月皆逾萬元，且有百貨公司、旅行
      社、餐廳等非必要消費，顯有過度消費行為，且銀行公會
      日前已通知各銀行就協商毀諾事件提出一致性個別協商之
      方案；故以債務人所提出更生之聲請，不符消費者債務清
      理條例第151 條規定，請依同條例第8 條規定予以駁回各
      等語。
（三）本件聲請人雖提出其財產及收支狀況說明書，臚列其支出
      之項目及金額，然觀其所列支出項目均屬於其前就無擔保
      債權與最大債權銀行台新銀行成立協商前業已存在之事實
      ，並非於其與最大債權銀行成立協商前後方發生之新事實
      ，難以認定其於與債權金融機構成立協商後，始發生不可
      歸責於己之事由，致使其履行協商方案具有重大之困難而
      無法繼續履行之事實，聲請人主張其有不可歸責於己之事
      由而不能繼續履行前已與最大債權銀行成立之協商條件一
      節，尚無可採，其聲請自不符消費者債務清理條例第151
      條第5 項、第6 項之規定。
四、綜上所述，聲請人依消費者債務清理條例聲請更生，並不合
    法定程式，聲請並不合法，自應以裁定駁回其聲請。聲請人
    所為保全處分之聲請，因其更生之聲請被駁回而無必要，應
    併予駁回。另聲請人如尚認原協商條件超過其負擔能力，自
    仍尚得依照中華民國銀行公會通知各會員銀行之一致性個別
    協商方案，與債權銀行再次協商調整變更協商內容，以解決
    聲請人對於金融機構所負之債務問題；至於聲請人於消費者
    債務清理條例施行後，雖又向最大債權銀行台新銀行申請依
    消費者債務清理條例進行前置協商，但遭台新銀行以曾參與
    前置協商成立或銀行公會協商機制成立為由而退件，此有通
    知函在卷可參（見本院卷第13頁），由於當時銀行公會尚未
    就此類經協商成立而毀諾之事例作成可進行一致性個別協商
    方案而予以退件，故不以聲請人上述申請業已符合消費者債
    務清理條例所規定之前置協商之要件，如聲請人認仍有聲請
    更生之必要，自應再依消費者債務清理條例規定向最大債權
    銀行申請前置協商，附此敘明。
五、依消費者債務清理條例第8 條、第15條，民事訴訟法第95條
    、第78條，裁定如主文。
中    華    民    國    97    年    11    月    10    日
                  民事第一庭  法  官  許瑞東
上為正本係照原本作成
如不服本裁定，應於裁定送達後10日內，以書狀向本院提出抗告
，並繳納抗告費新臺幣1千元
中    華    民    國    97    年    11    月    10    日
                              書記官  賴玉芬


司法院資訊處製作；財團法人民間司法改革基金會備份。
